【裁判字號】    93,重訴,137
【裁判日期】    950324
【裁判案由】    確認抵押權不存在
【裁判全文】
臺灣臺南地方法院民事判決             93年度重訴字第137號
原      告  大眾商業銀行股份有限公司
法定代理人  丙○○
訴訟代理人  乙○○
            丁○○
被      告  己○○○
            戊○○
上列當事人間請求確認抵押權不存在事件，經本院於民國95年
3月9日言詞辯論終結，判決如下：
    主  文
確認被告己○○○就其所有坐落臺南市○區○○路五十之二九地
號土地，於民國八十七年十月二日為被告戊○○所設定之本金新
臺幣柒佰萬元抵押權所擔保之債權於超過本金新臺幣伍佰萬元部
分之債權不存在。
原告其餘之訴駁回。
訴訟費用由被告連帶負擔十分之三，餘由原告負擔。
    事  實
甲、原告方面：
一、聲明：
  (一)先位聲明：
    1.確認被告己○○○與戊○○間就坐落臺南市○區○○段50
      -29地號土地於民國87年10月2日所設定之本金新臺幣（下
      同）700萬元抵押權所擔保之債權不存在。
    2.被告戊○○應將上開抵押權設定登記予以塗銷。
  (二)備位聲明：
    1.被告己○○○與戊○○就上開土地於87年10月2日所為本
      金700萬元之抵押權設定行為應予撤銷。
    2.被告戊○○應將上開抵押權登記予以塗銷。
二、陳述：
  (一)緣被告己○○○於85年12月23日邀同訴外人蘇勝家為連帶保
    證人，向原告借款938萬元，並立有借據及約定書為據。詎
    被告己○○○並未依約清償借款，且與被告協議清償之際，
    忽於87年10月2日將其所有坐落臺南市○區○○路50-29地號
    土地（下稱系爭土地）設定本金700萬元抵押權與被告戊○
    ○，惟被告己○○○向原告申請協議分期清償借款時，於申
    請書中記載：其因投資失利，又遭友人欠債3,000萬元，以
    致週轉困難等語，且被告己○○○與其夫蘇勝家尚有投資崇
    南通運股份有限公司（下稱崇南公司）近1,700萬元，足見
    被告己○○○經濟狀況甚佳，應無向他人借貸金錢之可能。
    況且系爭土地經原告於92年6月2日聲請強制執行時，經鑑價
    結果有4,186,966元之價值，而被告戊○○並未聲請參與分
    配或併案執行，倘被告間之借款及被告己○○○經濟狀況惡
    化無力償還等情屬實，則被告戊○○未為拍賣抵押物或參與
    分配等求償行為，實有違常理。據上，被告己○○○與被告
    戊○○間之借款債權應不存在，其等間就系爭土地所為之抵
    押權設定登記，顯係為隱匿財產，為虛偽之抵押權契約，依
    法應屬無效，原告自得訴請塗銷其抵押權之設定登記，以回
    復原狀。
  (二)又縱認被告己○○○與被告戊○○間之債權能立證以實其說
    ，然系爭土地之抵押權設定係於借款之後始成立，且於抵押
    權設定時，借款數額尚未達500萬元，依最高法院51年台上
    字第3528號判例意旨「若先有債權存在，事後設定抵押權者
    ，如無對價關係，即屬無償行為，倘有害及債權，則債權人
    自得依民法第244條第1項之規定撤銷之」，而被告間既係於
    債權成立後始為抵押權之設定，而被告己○○○尚積欠原告
    6,605,647元及自90年2月23日起至清償日止，按年息百分之
    9.55計算之利息及違約金未清償，被告間之抵押權設定自有
    害於原告之債權，原告自得撤銷其抵押權之設定契約，並塗
    銷其抵押權設定登記。
三、證據：提出借據、系爭土地之土地登記謄本、坐落臺南縣永
    康市○○段419-32地號土地及同段2178建號建物之他項權利
    證明書與抵押權設定契約書、強制執行聲請狀、逾期放款申
    請書、財產歸屬資料清單、不動產鑑定報告書、本院民事執
    行處87年11月14日87南院慶執清字第16225號及90年3月12日
    89 南院鵬執清字第7970號通知、本院民事執行處93年4月27
    日南院慶93執合字第14089號執行命令、支付命令聲請狀、
    假扣押裁定聲請狀、本院86年度全字第1118號民事假扣押裁
    定、本院86年度存字第1315號提存書，及坐落臺南市○區○
    ○段56-151號土地異動索引等件為證，並聲請訊問證人甲○
    ○。
乙、被告方面：
壹、被告己○○○部分：
一、聲明：原告之訴駁回。
二、陳述：
    伊於抵押權設定前後陸續向被告戊○○借款，共借款500萬
    元，被告戊○○有以現金、支票或是匯款的方式給付，伊並
    未還清借款，且伊與被告戊○○間之借款有約定每月應支付
    5萬元之利息，但伊並未給付。系爭土地的抵押權設定係伊
    主動向被告戊○○提出，希望被告戊○○能再借款達500萬
    元，而抵押權之所以設定700萬元，是因為代書表示抵押權
    設定都會比實際借款金額高二成，且如果伊未繳利息，可以
    有一筆錢給被告戊○○扣，所以設定700萬元之抵押權，伊
    同時簽發面額700萬元之本票予被告戊○○。伊於抵押權設
    定前向被告戊○○借貸的數額尚未達500萬元，抵押權設定
    後，被告戊○○有再借款達500萬元。伊向被告戊○○借貸
    的金錢大部分都用以清償積欠別人的債務，被告戊○○交付
    的支票亦係大部分交予其他債權人提示兌現。
貳、被告戊○○部分：
一、聲明：原告之訴駁回。
二、陳述：
    伊與被告己○○○夫妻係朋友，自84年起被告己○○○夫妻
    即陸續向伊調借款項，伊都是以交付現金、客票、伊公司的
    支票或是轉帳匯款之方式支付，利息約定以12厘計算，被告
    己○○○僅有支付1、2次利息，伊與被告己○○○間之借款
    並沒有訂立借據，但有要求在票據存根上簽名，於87年時之
    所以在系爭土地設定抵押權，係因為被告己○○○沒有辦法
    還錢，主動提供系爭土地予伊設定抵押權，當時伊借予被告
    己○○○之金額約有500萬元，而設定700萬元是因為代書建
    議可以將金額設高一點，避免被告己○○○繳不出利息，且
    銀行設定抵押權時通常會比實際金額高二成，所以伊要求設
    定700萬元，並要被告己○○○簽發面額700萬元之本票予伊
    ，但抵押權設定後，伊又有陸續借款予被告己○○○，金額
    應該有將近700萬元，系爭土地的抵押權設定並非虛偽，伊
    確實有借款予被告己○○○。
三、證據：提出84年至87年之支票交易明細、本院91年度票字第
    384號本票裁定及確定證明書、被告己○○○所簽發面額700
    萬元之本票、詳富實業有限公司（下稱詳富公司）於復華商
    業銀行股份有限公司（下稱復華銀行）所設立支票存款帳戶
    之交易明細表、被告戊○○88年度綜合所得稅核定通知、支
    票交付紀錄及收據、坐落臺南市○區○○段569-151地號土
    地及同段912建號建物之登記謄本等件為證，並請求調閱被
    告己○○○設於臺南第三信用合作社之活期存款及支票存款
    帳戶之交易明細、訴外人蘇勝家設於彰化商業銀行股份有限
    公司活期存款及支票存款帳戶之交易明細。
丙、本院依職權調閱被告己○○○之報稅及財產歸屬資料、系爭
    土地之抵押權設定登記資料、本院89年度執字第7970號執行
    卷、93年度執字第14089號執行卷、92年度執字第2004號執
    行卷、86年度促字第6805號卷，及函詢復華銀行、臺南第三
    信用合作社。
    理  由
一、本件原告起訴主張：被告己○○○曾於85年12月23日邀同訴
    外人蘇勝家為連帶保證人，向原告借款933萬元，迄今尚未
    清償，惟被告己○○○於原告向其請求清償期間，竟將系爭
    土地設定本金700萬元之抵押權予被告戊○○，而被告己○
    ○○與被告戊○○間並無債權存在，其等就系爭土地所為之
    抵押權設定登記，係為隱匿財產，所為之虛偽抵押權設定契
    約，應屬無效，為此求為判決如先位聲明所示。縱認被告己
    ○○○與被告戊○○間確有債權存在，，抵押權之設定並非
    通謀虛偽意思表示，然被告間設定抵押權係先有債權存在，
    事後才設定抵押權，故抵押權之設定並無對價關係，屬無償
    行為，且被告己○○○已無其他財產可供清償積欠原告之債
    務，該抵押權設定顯有害原告之債權，原告自得依民法第24
    4條第1項之規定予以撤銷，為此求為判決如備位聲明所示等
    語。
二、被告己○○○以：伊確實有向被告戊○○借款，因伊想再向
    被告戊○○借款，但因之前所借之款項本息均未清償，故以
    提供系爭土地予被告戊○○設定抵押權之方式，再向被告戊
    ○○借款，抵押權設定時被告戊○○借予伊的金額有500萬
    元，伊並無隱匿財產，抵押權設定後伊還有再付利息予原告
    等語，資為抗辯。被告戊○○則抗辯：被告己○○○自84年
    起即陸續向伊調借款項，至87年時是被告己○○○主動提供
    系爭土地予伊設定抵押權，當時伊借予被告己○○○之金額
    約有500萬元，且抵押權設定後，伊又有陸續借款予被告己
    ○○○金額將近700萬元，系爭土地的抵押權設定並非虛偽
    ，伊確實有借款予被告己○○○等語。
三、本件經依民事訴訟法第270條之1第1項第3款整理並協議簡化
    爭點後，兩造不爭執之事項如下：
  (一)被告己○○○於85年12月23日邀同訴外人蘇勝家向原告借款
    938萬元，借款期間自85年12月23日至92年12月23日，並提
    供其所有坐落臺南縣永康市○○段419-32、419-22地號土地
    及同段2178建號（門牌號碼：臺南縣永康市○○○路272巷
    18號）建物為被告戊○○設定本金最高限額1126萬元之抵押
    權。
  (二)被告己○○○未依約清償上開借款，原告乃於86年3月17日
    向本院聲請對被告己○○○發支付命令，請求被告己○○
    ○給付938萬元，及自85年12月23日起之利息及違約金，本
    院以86年度促字第6605號核發支付命令，經送達被告己○○
    ○後，被告己○○○未於法定期間內異議而確定，原告遂於
    87年10月26日持上開確定支付命令為執行名義聲請對前開抵
    押物強制執行，本院以87年度執字第16225號強制執行事件
    對被告己○○○所有之上開抵押物執行後，惟經原告撤回而
    終結。
  (三)被告己○○○於87年10月2日就其所有系爭土地設定本金700
    萬元抵押權予被告鄭國楨，存續期間自87年9月30日至92年9
    月30日，清償日期為92年9月30日。
  (四)原告於89年4月17日再執前揭支付命令聲請對被告己○○○
    所有如前(一)所述之抵押物，及坐落臺南市○區○○路56-151
    地號土地及同段912建號（門牌號碼：臺南市○○路80巷23
    弄16號）建物暨系爭土地強制執行，經本院以89年度執字第
    797 0號給付借款強制執行事件執行結果，坐落臺南市○區
    ○○路56-151地號土地及同段912建號建物部分因拍賣無實
    益而經原告撤回，系爭土地則經特別拍賣仍未拍定，而視為
    撤回，其餘標的拍定後分配結果，原告尚有債權本金6,605,
    647元及自90年2月23日起至清償日止，按年息百分之9.55計
    算之利息及違約金未受償。
  (五)原告復於92年6月2日聲請本院以92年度執字第20004號強制
    執行事件就系爭土地查封拍賣，惟系爭土地經鑑價結果為
    4,186,966元，不足清償被告戊○○本金700萬元之優先債權
    及執行費用，該執行事件因執行無實益而經原告撤回，被告
    鄭國楨於該執行程序中並未聲請併案執行或參與分配。
  (六)原告於93年4月23日聲請本院以93年度執字第14089號執行事
    件對被告己○○○在崇南公司之股份強制執行，前開股份經
    鑑價結果，價值為11,674,410元，惟經定期拍賣，因無人應
    買而終結該執行事件。
  (七)被告己○○○曾於87年9月30日簽發面額700萬元之本票予被
    告鄭國楨，被告戊○○曾聲請本院以91年度票字第384號裁
    定就己○○○簽發之面額700萬元，發票日87年9月30日，到
    期日90年9月30日之本票准予強制執行。
四、原告主張被告二人間並無債權存在，就系爭土地所為之抵押
    權設定行為係通謀虛偽意思表示所成立，應屬無效，縱認被
    告二人間確有債權存在，但其等所為之抵押權設定行為已構
    成詐害債權行為，原告亦得行使撤銷權等情，既均為被告二
    人所否認，並以前揭情詞置辯，則本件所應審究者厥為：(一)
    系爭抵押權所擔保之債權是否不存在？系爭抵押權設定行為
    是否係通謀虛偽意思表示，應屬無效？(二)如債權存在，並非
    通謀虛偽意思表示，則系爭抵押權之設定行為是否構成民法
    第244條第1項規定之詐害債權行為，而應予撤銷？茲分論如
    下：
  (一)系爭抵押權所擔保之債權是否不存在？系爭抵押權設定行為
    是否係通謀虛偽意思表示，應屬無效？
  1.按確認法律關係之訴，非原告有即受確認判決之法律上利益
    者，不得提起之，民事訴訟法第247條第1項定有明文。所謂
    即受確認判決之法律上利益．係指因法律關係之存否不明確
    ，致原告在私法上之地位有受侵害之危險，而此項危險得以
    對於被告之確認判決除去之者而言，故確認法律關係成立或
    為不成立之訴，苟具備前開要件，即得謂有即受確認判決之
    法律上利益，縱其所求確認者為他人間之法律關係，亦非不
    得提起，最高法院著有42年度臺上字第1030號判例足資參照
    。本件原告主張其為被告己○○○之債權人，系爭抵押權所
    擔保之債權存在與否，自影響原告日後向被告己○○○求償
    所受償之順位及數額，其私法上之地位有受侵害之危險，而
    此種危險，能以確認系爭抵押權所擔保之債權不存在之判決
    將之除去，是原告提起本件確認之訴，揆諸前揭說明，應認
    有受確認判決之法律上利益，合先敘明。
  2.按當事人主張有利於己之事實者，就其事實有舉證之責任，
    民事訴訟法第277條前段定有明文。又第三人主張表意人與
    相對人通謀而為虛偽意思表示者，該第三人應負舉證之責，
    最高法院著有48年度臺上字第29號判例可資參照。次按確認
    法律關係不存在之訴，如被告主張其法律關係存在時，應由
    被告負舉證責任，亦有最高法院48年度臺上字第29號、42年
    度臺上字第170號判例可參。
  3.查被告被告戊○○抗辯其自84年起即陸續借款予被告己○○
    ○，至87年設定系爭抵押權時借款金額已達500萬元，抵押
    權設定後，亦陸續借款予被告己○○○等情，已據其提出被
    告己○○○及其配偶蘇勝家所簽收如附表所示支票之收據27
    張及其所經營之詳富公司設於復華銀行支票存款帳戶交易明
    細為證，經核對上開資料，附表所示之支票均已兌現，金額
    共4,177,800元，且觀之上開收據，紙張均已嚴重泛黃，顯
    見已歷相當年月，非臨訟所製作，堪認被告戊○○之抗辯並
    非子虛。再者，經本院調閱被告己○○○設於臺南第三信用
    合作社活期存款帳戶之交易明細核對結果，附表所示票號
    0000000之支票於85年2月10日經由被告己○○○之帳戶提示
    兌現，且被告戊○○分別於87年6月5日、87年8月10日、87
    年10月3日電匯50萬元、75萬元、214萬元予被告己○○○，
    此有臺南第三信用合作社93年9月7日南三信總字第3579號函
    所附被告己○○○84年1月至89年12月之對帳單在卷可稽，
    益見被告二人間確有借貸關係存在。
  4.原告雖以被告己○○○向原告申請協議分期清償借款時，於
    申請書中記載：其因投資失利，遭友人欠債3,000萬元，以
    致週轉困難等語，且被告己○○○與其夫蘇勝家尚有投資崇
    南公司近1,700萬元，而認被告己○○○經濟狀況甚佳，無
    向他人借貸金錢之可能云云。惟倘如原告所述被告己○○○
    經濟狀況甚佳，無需向他人借款，則被告己○○○何需於85
    年12月向原告借款938萬元？又何以會於86年3月間即因未依
    約清償借款而遭原告聲請對其發支付命令？原告前揭推論，
    顯已自相矛盾且與常情不符，實無足採。原告雖又以被告戊
    ○○所提出之票據明細，僅有一紙票據係由被告己○○○持
    以提示兌現，其餘票據既未由被告己○○○持以提示兌現，
    即不足以證明被告戊○○有為借款之交付行為，其等間之消
    費借貸關係不成立云云。然附表所示之票據既經被告己○○
    ○或其夫蘇勝家簽收，且該等票據均有兌現，即足以認定被
    告戊○○有為借款之交付行為，縱該等票據非經由被告己○
    ○○之帳戶兌領，亦無礙於消費借貸關係之成立，原告並未
    提出任何之積極之反證據以證明被告二人間之借款係屬虛偽
    ，其空言否認被告間有如上所述之貸借關係存在，自難憑採
    。
  5.查證人即受被告二人委任辦理系爭抵押權設定之代書杜慶紅
    於本院審理時證稱：87年間被告二人一起到伊事務所，委請
    伊辦理系爭土地之抵押權設定，伊當時有聽到被告己○○○
    與戊○○在談到被告己○○○已經向被告戊○○陸陸續續借
    了3百多萬元，如果設定完成以後，被告戊○○會借己○○
    ○到500萬元，如果沒有錢還，就以地抵債，利息部分之約
    定伊不清楚，而抵押權之所以設定700萬元，可能是因為怕
    到時候己○○○付不出利息，所以將金額設定得高一點，銀
    行的慣例一般都會設定高二成左右等語，核與被告二人所述
    情節相符，足見系爭抵押權確係為擔保被告二人間之借款而
    成立。原告雖主張被告二人間就系爭土地之抵押權設定行為
    係屬通謀虛偽意思表示，然並未提出證據以實其說，其此部
    分之主張，亦無足採。
  6.又按一般抵押權，因先有被擔保之債權存在，而後抵押權始
    得成立，故與最高限額抵押權，係由所有人提供抵押物，與
    債權人訂立在一定金額之限度內，擔保現在已發生及將來可
    能發生之債權，而須約定存續期間，以擔保期間內所發生之
    債權者不同（參照最高法院86年度臺上字第2769號判決）。
    而抵押權所擔保者除契約另有訂定外，包括原債權、利息、
    遲延利息及實行抵押權之費用在內，民法第861條亦定有明
    文。查被告二人間雖確有借貸關係存在，已如前述，惟被告
    二人所設定之抵押權為一般抵押權，必先有被擔保之債權存
    在，而後抵押權始得成立，而被告二人既均自承系爭抵押權
    設定時約定之借款為500萬元，之所以設定700萬元是因為怕
    利息付不出來，所以將金額設得高一點等情，則揆諸前揭說
    明，系爭抵押權所擔保之債權為本金500萬元（至於債權之
    利息、遲延利息及違約金依前述民法第861條之規定，本即
    在抵押權所擔保之範圍），超過500萬元部分之債權應不存
    在。另被告戊○○雖抗辯：其於抵押權設定後，有再借款予
    被告己○○○，合計已超過700萬元，抵押權所擔保之債權
    應為700萬元云云。然被告戊○○復於本院最後言詞辯論期
    日自認：設定抵押權當時本來就講好要借己○○○到500萬
    元，但借到500萬元後還有再借一筆50萬元給己○○○繳積
    欠大眾銀行、彰化商銀的利息，是己○○○的先生向伊拿的
    ，這筆錢不包含在那500萬元之內，因伊與被告己○○○是
    好友，己○○○表示無法支付利息，要再借50萬元，伊是基
    於朋友之間的情誼而借的等語，足見超過被告二人於設定抵
    押權時所約定之500萬元以外之借款，是被告戊○○另基於
    朋友情誼而貸與，縱嗣後被告戊○○又再借款予被告己○○
    ○，亦非抵押權設定時所約定之債權甚明。依此，原告請求
    確認系爭抵押權所擔保之本金債權於超過500萬元部分不存
    在，自屬有據，逾此部分之請求即無理由。
  7.再按抵押權為從物權，以主債權之存在為其存在之前提，故
    如主債權因清償、免除、抵銷或其他原因而消滅時，則抵押
    權自亦當然隨之消滅。惟如主債權一部消滅時，則否。此乃
    基於抵押權不可分性所使然。而抵押權所擔保之主債權未全
    部消滅前，抵押人尚不得請求塗銷該抵押權設定登記（最高
    法院85年度臺上字第227號判決意旨參照）。查被告己○○
    ○就500萬元之抵押債務既迄未向被告戊○○清償，此為兩
    造所不爭執，則依上開說明，於抵押權所擔保之主債權未全
    部消滅前，原告自不得請求被告戊○○應將系爭抵押權設定
    登記予以塗銷。
  8.從而，原告請求確認被告二人間就系爭土地於87年10月2日
    所設定之本金700萬元抵押權所擔保之債權於超過本金500萬
    元部分不存在，為有理由，應予准許；超過上開金額部分，
    於法無據，此部分之請求自應駁回。另原告請求被告戊○○
    塗銷系爭抵押權設定登記，亦無所據，不應准許。
  (二)如債權存在，並非通謀虛偽意思表示，則系爭抵押權之設定
    行為是否構成民法第244條第1項規定之詐害債權行為，而應
    予撤銷？
  1.按債務人以其所有之不動產設定抵押權，同時向他人借貸款
    項，其設定抵押權之行為，固屬有償行為，若先有債權之存
    在而於事後為之設定抵押權者，如無對價關係，即屬無償行
    為。倘有害及債權，則債權人自得依民法第244條第1項之規
    定以撤銷之，固為最高法院51年度臺上字第3528號判例意旨
    所闡釋。惟按民法第244條第1項之撤銷訴權，依同法第245
    條規定，自債權人知有撤銷原因時起，一年間不行使而消滅
    。該項法定期間為除斥期間，其時間經過時，權利即告消滅
    。此項除斥期間有無經過，縱未經當事人主張或抗辯，法院
    亦應先為調查認定，以為判斷之依據，亦有最高法院85年度
    臺上字第1941號判例意旨可資參照。
  2.查原告於89年4月17日即執對被告己○○○之支付命令（86
    年度促字第8605號），向本院聲請對被告己○○○所有之不
    動產查封拍賣，除坐落臺南縣永康市○○段419-32、419-22
    地號土地及同段2178建號（門牌號碼：臺南縣永康市○○○
    路272巷18號）建物、坐落臺南市○區○○路56-151地號土
    地及同段912建號（門牌號碼：臺南市○○路80巷23弄16號
    ）建物外，尚包括系爭土地，且原告於聲請強制執行時，除
    提出執行名義外，並有提出上開不動產之登記謄本，而經本
    院以89年度執字第7970號給付借款強制執行事件執行結果，
    系爭土地第一次拍賣價格為456萬元，且經二次減價拍賣及
    特別拍賣程序，仍無人應買而於90年2月19日視為撤回，而
    坐落臺南市○區○○路56-151地號土地及同段912建號建物
    因鑑定價值不足以清償彰化銀行等優先權人之債權，經債權
    人撤回該部分執行之聲請，至於坐落臺南縣永康市○○段41
    9-32、419-22地號土地及同段2178建號（門牌號碼：臺南縣
    永康市○○○路272巷18號）建物部分，則經拍賣分配後，
    債權人仍有本金6,605,647元及自90年2月23日起至清償日止
    ，按年息百分之9.55計算之利息及違約金未受償等情，業據
    本院調閱該執行案卷核閱屬實，觀諸上開執行過程，堪認原
    告於聲請強制執行時業已知悉系爭土地於87年10月2日經被
    告己○○○設定本金700萬元之抵押權與被告戊○○之事實
    ，且至遲於90年3月20日收受本院之分配表時，即應知悉系
    爭土地之價值於清償系爭抵押債權後，已無賸餘價值可清償
    原告對被告己○○○之債權，而被告己○○○亦無其他財產
    可供清償等情，惟原告知悉上開事實之時間距其於93年5月
    26日提起本件訴訟，已逾一年之除斥期間，姑不論被告二人
    間之抵押權設定行為是否為無償行為、是否有害於原告之債
    權，其行使撤銷訴權之權利已因除斥期間經過而消滅，是原
    告此部分之請求，亦無所據，不應准許。原告既因除斥期間
    經過而不能行使撤銷訴權，則其請求塗銷系爭抵押權設定即
    屬無理由，亦應駁回。
五、綜上所述，被告二人間確有本金500萬元之抵押債權存在，
    系爭抵押權設定行為，並無通謀虛偽之情，自非無效，原告
    請求確認系爭抵押權所擔保之債權於本金500萬元範圍內不
    存在，即無理由；於超過500萬元部分不存在，則為有理由
    ，應予准許。另原告請求被告戊○○塗銷系爭抵押權設定登
    記，及就系爭設定抵押權之行為行使撤銷訴權，請求塗銷系
    爭抵押權設定登記，均屬無據，應予駁回。
六、本件事證已臻明確，兩造其餘陳述及攻擊防禦方法經本院斟
    酌後認均不影響本判決之結果，爰不再逐一詳予論述，附此
    敘明。
七、據上論結，本件原告之訴為一部有理由，一部無理由，依民
    事訴訟法第79條、第85條第2項，判決如主文。
中    華    民    國    95    年     3    月    24    日
                  民事第二庭    法  官  林佩儒
以上正本係照原本作成
如對本判決上訴，須於判決送達後20日內向本院提出上訴狀
中    華    民    國    95    年     3    月    24    日
                                書記官  吳信助
附表：
┌──────────────────────────────┐
│ 付款人：復華銀行永康分行                                   │
├──────┬──────┬──────┬─────────┤
│交 易 日 期 │票 據 號 碼 │ 票據金額   │  發    票    人  │
│            │            │（新臺幣）  │  帳          號  │
├──────┼──────┼──────┼─────────┤
│84年2月16日 │  0000000   │ 50,000元   │詳富公司（法定代理│
├──────┼──────┼──────┤人：戊○○）      │
│84年3月10日 │  0000000   │ 50,000元   │                  │
├──────┼──────┼──────┤    000000-0      │
│84年5月8日  │  0000000   │ 50,000元   │                  │
├──────┼──────┼──────┤                  │
│84年6月8日  │  0000000   │ 50,000元   │                  │
├──────┼──────┼──────┤                  │
│84年7月18日 │  0000000   │ 50,000元   │                  │
├──────┼──────┼──────┤                  │
│84年8月14日 │  0000000   │ 50,000元   │                  │
├──────┼──────┼──────┤                  │
│84年9月8日  │  0000000   │ 50,000元   │                  │
├──────┼──────┼──────┤                  │
│84年10月9日 │  0000000   │ 50,000元   │                  │
├──────┼──────┼──────┤                  │
│84年11月10日│  0000000   │ 50,000元   │                  │
├──────┼──────┼──────┤                  │
│84年12月8日 │  0000000   │ 50,000元   │                  │
├──────┼──────┼──────┤                  │
│85年1月10日 │  0000000   │ 50,000元   │                  │
├──────┼──────┼──────┤                  │
│85年2月10日 │  0000000   │ 50,000元   │                  │
├──────┼──────┼──────┤                  │
│85年3月11日 │  0000000   │ 50,000元   │                  │
├──────┼──────┼──────┤                  │
│85年4月11日 │  0000000   │ 50,000元   │                  │
├──────┼──────┼──────┤                  │
│85年5月15日 │  0000000   │ 50,000元   │                  │
├──────┼──────┼──────┤                  │
│85年6月13日 │  0000000   │ 50,000元   │                  │
├──────┼──────┼──────┤                  │
│85年7月10日 │  0000000   │ 50,000元   │                  │
├──────┼──────┼──────┤                  │
│85年8月     │  0000000   │ 50,000元   │                  │
├──────┼──────┼──────┤                  │
│85年9月12日 │  0000000   │ 50,000元   │                  │
├──────┼──────┼──────┤                  │
│85年10月12日│  0000000   │ 50,000元   │                  │
├──────┼──────┼──────┤                  │
│85年11月30日│  0000000   │ 50,000元   │                  │
├──────┼──────┼──────┤                  │
│85年12月26日│  0000000   │ 50,000元   │                  │
├──────┼──────┼──────┤                  │
│86年1月25日 │  0000000   │ 50,000元   │                  │
├──────┼──────┼──────┤                  │
│86年3月1日  │  0000000   │ 50,000元   │                  │
├──────┼──────┼──────┤                  │
│86年3月25日 │  0000000   │ 50,000元   │                  │
├──────┼──────┼──────┤                  │
│86年3月25日 │  0000000   │ 85,500元   │                  │
├──────┼──────┼──────┤                  │
│86年4月25日 │  0000000   │ 85,500元   │                  │
├──────┼──────┼──────┤                  │
│86年4月25日 │  0000000   │ 80,000元   │                  │
├──────┼──────┼──────┤                  │
│86年5月27日 │  0000000   │ 80,000元   │                  │
├──────┼──────┼──────┤                  │
│86年5月27日 │  0000000   │ 84,500元   │                  │
├──────┼──────┼──────┤                  │
│86年6月25日 │  0000000   │ 80,000元   │                  │
├──────┼──────┼──────┤                  │
│86年7月2日  │  0000000   │ 86,000元   │                  │
├──────┼──────┼──────┤                  │
│86年7月28日 │  0000000   │ 80,000元   │                  │
├──────┼──────┼──────┤                  │
│86年7月28日 │  0000000   │ 86,000元   │                  │
├──────┼──────┼──────┤                  │
│86年8月25日 │  0000000   │ 80,000元   │                  │
├──────┼──────┼──────┤                  │
│86年8月25日 │  0000000   │ 85,500元   │                  │
├──────┼──────┼──────┤                  │
│86年9月26日 │  0000000   │ 85,500元   │                  │
├──────┼──────┼──────┤                  │
│86年9月26日 │  0000000   │ 80,000元   │                  │
├──────┼──────┼──────┤                  │
│86年10月27日│  0000000   │ 80,000元   │                  │
├──────┼──────┼──────┤                  │
│86年11月25日│  0000000   │ 80,000元   │                  │
├──────┼──────┼──────┤                  │
│86年11月25日│  0000000   │ 100,000元  │                  │
├──────┼──────┼──────┤                  │
│86年12月26日│  0000000   │ 100,000元  │                  │
├──────┼──────┼──────┤                  │
│86年12月26日│  0000000   │ 80,000元   │                  │
├──────┼──────┼──────┤                  │
│87年1月17日 │  0000000   │ 60,000元   │                  │
├──────┼──────┼──────┤                  │
│87年1月26日 │  0000000   │ 80,000元   │                  │
├──────┼──────┼──────┤                  │
│87年1月26日 │  0000000   │ 100,000元  │                  │
├──────┼──────┼──────┤                  │
│87年2月25日 │  0000000   │ 100,000元  │                  │
├──────┼──────┼──────┤                  │
│87年3月2日  │  0000000   │ 80,000元   │                  │
├──────┼──────┼──────┤                  │
│87年3月25日 │  0000000   │ 90,000元   │                  │
├──────┼──────┼──────┤                  │
│87年3月25日 │  0000000   │ 100,000元  │                  │
├──────┼──────┼──────┤                  │
│87年4月28日 │  0000000   │ 100,000元  │                  │
├──────┼──────┼──────┤                  │
│87年5月25日 │  0000000   │ 100,000元  │                  │
├──────┼──────┼──────┤                  │
│87年6月25日 │  0000000   │ 100,000元  │                  │
├──────┼──────┼──────┤                  │
│87年7月27日 │  0000000   │ 100,000元  │                  │
├──────┼──────┼──────┤                  │
│87年8月26日 │  0000000   │ 100,000元  │                  │
├──────┼──────┼──────┤                  │
│87年9月25日 │  0000000   │ 100,000元  │                  │
├──────┼──────┼──────┤                  │
│87年10月26日│  0000000   │ 100,000元  │                  │
├──────┼──────┼──────┤                  │
│87年11月25日│  0000000   │ 100,000元  │                  │
├──────┼──────┴──────┴─────────┤
│ 合      計 │ 4,177,800元                                  │
└──────┴───────────────────────┘


司法院資訊處製作；財團法人民間司法改革基金會備份。
